【裁判字號】    89,上重更(一),10
【裁判日期】    890920
【裁判案由】    肅清煙毒條例
【裁判全文】
臺灣高等法院高雄分院刑事判決                八十九年度上重更(一)字第一號
    上  訴  人
    即  被  告  甲○○
    指定辯護人  本院公設辯護人  李佩娟
右上訴人因煙毒案件，不服臺灣高雄地方法院八十八年度重訴字第一一號、中華民國
八十八年十月二十九日第一審判決（起訴案號：臺灣高雄地方法院檢察署八十七年度
偵字第一八二五九號），提起上訴，經最高法院第一次發回更審，本院判決如左：
      主  文
原判決撤銷。
甲○○共同販賣毒品，累犯，處無期徒刑，褫奪公權終身。海洛因磚貳拾捌塊（重玖
仟參佰伍拾公克、純質淨重肆仟貳佰陸拾參公克）均沒收並銷燬之。
    事  實
一、甲○○於七十八年間因槍砲彈藥刀械管制條例案件，經高雄地院判處有期徒刑七
    月，於七十九年十一月三十日執行完畢。甲○○仍不知警惕又與蔡進村（本院另
    案八十九年重上更（六）字第二八號審理中）、朱逢基（通緝中）及綽號「榮仔
    」之柯恆榮（民國三十九年三月十日生，尚未經檢察官偵查起訴另行移送偵辦）
，均明知海洛因為毒品，且經行政院公告列為管制進口之物品，竟共同基於走私
    、運輸、販賣海洛因毒品及未經可直航大陸地區之犯意聯絡，於民國八十二年五
    月間某日，由甲○○與綽號「榮仔」之柯恆榮，至屏東縣恆春鎮後璧湖漁港，以
    新台幣（下同）一百萬元之代價，委託吳明得（已判決無期徒刑確定）駕駛漁船
    ，前往中國大陸地區運輸毒品海洛因磚塊走私回台灣，吳明得同意後，甲○○乃
    於八十二年五月十八日先行出境至大陸地區（八十二年六月二十四日始搭機返台
    入境），同年六月十五日，由朱逢基在台灣先行交付吳明得運輸毒品之部分代價
    四十萬元後，吳明得於八十二年六月十六日，即夥同與其有犯意連絡之父吳陣（
    已判決有期徒刑七年確定）為船員，駕駛吳明得所有、屏東縣籍漁船「連興發」
    號，攜帶吳明得所有用以連絡走私海洛因之ＳＳＢ通訊機一台，未經許可直駛目
    的港即中國大陸海南島三亞漁港，於八十二年六月二十日抵達。蔡進村於八十二
    年五月二十八日離境前往大陸，於同年六月二十一日，蔡進村依甲○○之指示，
    在中國大陸廣州交付一百二十萬元人民幣之購買毒品款項予綽號阿義之大陸人士
    ，同月二十三日，甲○○、蔡進村及綽號「榮仔」之柯恆榮將預先販入之海洛因
    磚二十八塊在上開漁港內交付予吳明得後，蔡進村與甲○○隨即於隔日（即六月
    二十四日）搭同一班機返台，並於同月二十六日共同在朱逢基住處商議取貨事宜
    。而吳明得、吳陣父子將取得之海洛因磚塊藏放在漁船機艙甲板之夾板內後，亦
    於同年六月二十四日，由三亞漁港出港，駕駛上開漁船啟程回台，途中因避颱風
    轉往香港停留二天，於同月三十日晚間七時許，船抵達屏東縣恆春鎮後壁湖港時
    ，為法務部調查局高雄市調查處據報查獲，除逮捕吳明得及吳陣外，並扣得毒品
    海洛因磚塊二十八塊（驗後淨重九千三百五十公克、純質淨重四千二百六十三公
    克）及ＳＳＢ通訊機一台，惟甲○○、朱逢基、蔡進村及綽號「榮仔」之柯恆榮
    則逃逸。嗣於八十四年七月十六日，蔡進村在廣東省東莞市，因持用假護照及假
    台胞證為中共公安人員逮捕，於同年十一月八日，經刑事警察局引渡回台審理。
    甲○○、朱逢基則因蔡進村於八十七年八月六日之告發而查獲。
    （甲○○另於八十七年七月十四日，與尤復賓、柯恆榮共同在大陸地區所購得每
    包重一公斤之第二級毒品安非他命共四十七包（驗前毛重四十七點九四公斤、內
    政部警政署刑事警察局驗後毛重四十七點一公斤），委託李國禎所有之高雄市達
    利水產公司「達利號」漁船走私入境台灣，八十七年七月十六日甲○○與柯恆榮
    一同搭機返台準備取貨事宜，甲○○於八十七年七月二十日上午十時三十分許，
    在高雄市○○區○○路與智昌路口，為警當場查獲之違反毒品危害防制條例案件
    ，業經高雄地院八十七年重訴字第三五號毒品危害防制條例判處無期徒刑，上訴
    中尚未確定）。
二、案經蔡進村向臺灣高雄地方法院檢察署檢察官告發偵查起訴。
    理  由
一、訊據上訴人即被告甲○○矢口否認有前揭販賣、輸入毒品海洛因及未經許可直航
    大陸地區之犯行，辯稱：本案完全不知情，也沒有參與，朱逢基及綽號「榮仔」
    之柯恆榮、吳明得等人我完全不認識，蔡進村誤以為是我密報的，所以拖我下水
    ，我有去海南島，是去做生意，不是和朱逢基、蔡進村及綽號「榮仔」之柯恆榮
    一起去，沒有走私毒品，我是被冤枉的云云。
二、惟查：
１、被告甲○○與蔡進村、朱逢基、吳明得等人共同走私毒品海洛因磚塊二十八塊進
    入台灣地區販賣等犯行，業據共犯即告發人蔡進村於偵查中指述稱：伊於八十二
    年四月二日從大陸鞋廠返臺，在小港機場出境時，巧遇十幾年未見的朋友朱逢基
    互留電話，直到四月中旬朱逢基才打電話連絡，說他有一個朋友蔡耀明拿了日本
    山口組的伍佰萬元訂金，須負責在兩個月內運一百公斤的安非他命至日本，請蔡
    進村幫忙，看看所認識的朋友中可有門路，否則日本方面會對其朋友蔡耀明不利
    ，伊幫忙打聽，可是一無所獲，因所認識的朋友中無人販毒，之後，朱逢基又請
    求幫忙，說他目前很困難，故開了一張十萬元的支票向我調現，有將十萬元借他
    週轉，直到五月初時，朱逢基又打電話說他目前實在是走頭無路了，打算與他朋
    友甲○○去拼走私的工作，但缺乏資金，希望蔡進村能出資幫忙，由他們去走私
    ，一切準備工作完成，相約走一趟海南島，於八十二年五月十六日與朱逢基，同
    一天到達海南島的海口市，當時是住在東湖大飯店，在海口市時，甲○○有去接
    洽一位姓薛的大陸人士，但未談成。後來甲○○又帶至海南島的三亞市，去接名
    叫大姊的女士（甲○○稱她為大姊）經大姊的介紹認識一位綽號阿義的大陸人士
    洽談購買毒品之事，由甲○○代表商議，也有達成共識。五月廿三日伊與朱逢基
    先行由香港轉機回臺灣，甲○○則留在海南島，到廿八日甲○○來電叫我到海南
    島和他見面，直到六月十三日或十四日接到甲○○的指示打電話回臺灣，叫在臺
    灣的朱逢基拿訂金四十萬元給吳明得，朱逢基並在六月十九日或二十日由臺攜帶
    美金十二萬至東莞（經太平海關入境）交給蔡進村，六月廿一日蔡進村與在海南
    島的甲○○連絡，甲○○指示蔡進村將一百二十萬元人民幣在廣州指定的地方交
    給阿義，六月廿二日蔡進村由廣州出發至海南與甲○○會合，到了六月廿三日早
    上九點左右在三亞市漁港大門口，甲○○叫一名大陸人士拿一箱香蕉交給吳明得
    ，甲○○又與吳明得至船上，直到當天中午蔡進村與甲○○坐車到海口買廿四日
    早上的機票，經香港直接回臺灣，直到六月廿六日或廿七日四人在朱逢基家中會
    合，包括甲○○、柯明謀，當時蔡進村稍覺事情不對勁，向甲○○講，請他連絡
    吳明德將毒品丟掉，不要帶進臺灣，心裡老覺得怪怪的，而甲○○聲稱無法連絡
    吳明得。船進港的時間及細節，只有甲○○知悉，直到六月廿九日晚上十點左右
    ，警察至蔡進村住所搜索時，已逃離現場。嗣後潛逃大陸，直至八十四年十一月
    八日被引渡回國。」；共犯蔡進村於原審審理時亦為相同指證（見原審卷第七十
    六、七十七頁）；共犯蔡進村於本院前審八十九年一月十一日調查時仍證稱：是
    甲○○、朱逢基、柯明謀（在本案審理時更正為柯恆榮）策劃，甲○○帶我及朱
    逢基、吳明得去大陸海南島接洽，到海南島是甲○○去洽購毒品。八十二年五月
    十六日去海南島約一週未接成，甲○○叫我與朱逢基回台灣等他消息，我與朱逢
    基即由香港轉機回高雄，八十二年五月廿八日甲○○打電話給朱逢基說接洽好了
    ，叫我再過去，我就一人去海南島與甲○○會面，甲○○繼續接洽毒品，八十二
    年六月十日或十一日叫我到廣州東莞等他消息，甲○○在海南島如何與船主連絡
    出船，與吳明得何時出船不得而知，八十二年六月十九日或二十日左右，朱逢基
    拿十二萬元美金到東莞叫我兌換人民幣，甲○○在海南島打電話給我，囑我拿錢
    到廣州給『阿義』，八十二年六月二十二日甲○○又叫我到海南島三亞港，當天
    下午我搭機到海南島海口市，柯明謀在此等待，並告知甲○○在三亞港，柯明謀
    即叫一台計程車載我到三亞港，時約晚間十時，見甲○○與吳明得在一間卡拉Ｏ
    Ｋ喝酒，甲○○說買毒品事宜已辦妥，叫我翌日即二十三日九時到門口等，會叫
    人攜帶毒品前來。隔天見一大陸人拿一箱東西，上面有一些偽裝，箱子拿給吳明
    得，吳明得拿進船舶，甲○○叫我在門口等，甲○○又隨同吳明得進入船內查看
    ，後甲○○上來說毒品已載妥，邀我回台，八十二年六月二十三日下午又至海口
    市東湖賓館，甲○○去買機票，八十二年六月廿四日早上七、八時由海口市搭機
    到香港，晚上搭機回高雄機場，回高雄就各自分開。六月二十六日或二十七日甲
    ○○、柯明謀與我在朱逢基家，甲○○說他已連絡好，船何時進港他會處理，我
    告訴甲○○跟船長連絡放棄好了，毒品不要運進來，丟掉算了，甲○○說已連絡
    處理好了要進來。」；共犯蔡進村於本院再度提訊到庭證稱：「甲○○確實有參
    與，甲○○與我係八十二年六月二十三日自三亞港到海南島，六月二十四日自香
    港回高雄，同班飛機回來，當時已將海洛因磚的事情處理好，沒有冤枉甲○○，
    吳明得也有指認他，吳明得漁船六月二十三日開到三亞港時，是甲○○接洽的，
    二十八塊海洛因磚是十二萬美金買的，甲○○沒有出錢，他是負責買海洛因與大
    陸賣方接洽」等情（詳見本院八十九年九月四日訊問筆錄）；並經本院調閱本院
    八十九年度重上更（六）字第二八號、蔡進村煙毒案卷全部卷證在卷為憑，是以
    蔡進村對被告甲○○不利指證前後一致，並無難以採信之瑕疵。
２、另共犯、即運送毒品之吳明得於本案偵查中證稱：「最初是甲○○與榮仔的人到
    恆春找我，而蔡進村是經過他們介紹才認識的，去大陸以後，是甲○○、榮仔跟
    我連絡的，毒品是甲○○跟榮仔及幾個大陸人拿過來船上，上面用菜蓋著，下面
    是海洛因，運輸費本來約定一百萬元，是甲○○蔡進村等人在五甲地區吃飯時談
    好的，後來是榮仔叫我向一個不詳姓名之人先拿四十萬元」（詳見偵查卷第四十
    二頁）、吳明得在本院八十七年重上（更）四字第四七號審理時證稱：「甲○○
    透過榮仔叫我開船去大陸，先是甲○○與榮仔到東港找我看船，過幾天才到高雄
    五甲海鮮餐廳吃飯‧‧‧吃飯時談到葯（指毒品）的事，我拿到四十萬，是榮仔
    叫人拿給我的‧‧‧船要回來時，東西（指毒品）放在那裏下面放紙箱，有放香
    蕉，一箱香蕉，箱子下就放二十多塊葯（指毒品）叫我拿到船底，三亞港時蔡進
    村、甲○○都在那裏，還有一些大陸客」（見偵查卷第六一至六三頁、原審卷第
    三七至四十頁）；共犯吳明得於本院前審八十九年二月十日八日調查時，仍稱：
    「我是到大陸海南島三亞漁港運輸走私海洛因磚二十八塊，是甲○○與我聯絡到
    三亞港後，與朱逢基及柯明謀、我父親吳陣等取得海洛因磚塊後走私回台灣。我
    在八十七年十二月卅一日於台灣高雄地方法院檢察署偵訊筆錄、八十八年一月十
    一日於本院調查筆錄及八十八年七月廿日於高雄地方法院調查筆錄、八十八年十
    月十五日於高雄地方法院調查筆錄等供述，均認為實在」情（詳見本院上訴卷第
    九五頁），經核共犯蔡進村與吳明得對被告甲○○之指認及證述情節均相符合（
    見原審卷第六四、六五、七五至七八頁）是以共犯蔡進村與吳明得對被告甲○○
    不利指證並無難以採信之處。吳明得因本件走私毒品案件，業經本院八十三年度
    上重更一字第九號、判處無期徒刑確定現在監執行中，而共犯蔡進村則因本案高
    雄地院八十四年度重訴緝字第一二號、判處死刑，現由本院八十九年度重上更（
    六）字第二八號審理中，尚未確定，本院衡之蔡進村、吳明得與被告甲○○並無
    仇隙，且籌劃自大陸私運海洛因磚二十八塊、重量約十公斤之事宜，豈是蔡進村
    、吳明得二人能獨力為之，蔡進村、吳明得斷無誣陷之理！是以，蔡進村與吳明
    得等二人之指述即可採信。又共犯吳明得雖於高雄地院八十二年度重訴字第五十
    三號審理中供稱：是榮仔介紹認識蔡進村云云，未提及甲○○，惟吳明得於當時
    僅供出蔡進村一人，對於共犯中尚有「榮仔」、甲○○尚未供出，況其所稱「榮
    仔」者，與蔡進村所供相符，又確有甲○○與其等一起入出境至大陸，是以吳明
    得上開供述，不能為被告作有利認定。
３、共犯蔡進村自白其與朱逢基、甲○○如何一起出境前往大陸、入境回高雄等情，
    經查被告甲○○係於八十二年五月十八日出境，蔡進村則與朱逢基於八十二年五
    月十六日出境、又一同於同年五月二十三日入境，蔡進村又於八十二年五月二十
    八日單獨出境前往大陸，並於八十二年六月二十四日與甲○○一同搭乘ＣＸ四三
    ０班機、由香港入境高雄機場，有內政部入出境管理局八十八年十二月二十八日
    （八八）境信昌字八八八八七號函、第六○四九五號函檢附入出境紀錄在卷可稽
    （分別附於上訴卷第七八頁、本院卷內），足證蔡進村前開供述之各該人員出入
    境情形，與本院先後向內政部入出境管理局函查之入出境紀錄均相符合，而無予
    盾難以採酌之處，是以蔡進村所為對被告甲○○不利之指證應堪採信。至於蔡進
    村在告發狀中稱：甲○○、朱逢基、柯明謀，雖是各自購買機票，但在五月十六
    日同一天到達海南島市云云，但查甲○○、蔡進村、朱逢基係分別於五月十六日
    、五月十八日出境，已如上述，是以蔡進村於告發狀之陳述要係誤記，不予採酌
    ，併予明。
４、又雖然被告甲○○辯稱其係治安機關之線民，蔡某疑其密報，因而告發誣其犯行
    云云，經查，被告甲○○於另案本院八十八年上重訴一二號毒品危害防制條例案
    件亦同此辯解稱：「我返台後於八十六年七月十八日有向調查員謝加旺報備。」
    云云。惟經該案查証證人謝加旺（即法務部調查局高雄市調處調查員）於本院該
    案調查時證稱：「甲○○僅向我提到有一集團欲走私安非他命，因我那時是辦內
    勤無法處理，改請外勤之林進明處理。」等語（見本院八十八年上重訴一二號卷
    第一０四頁正面）；證人林進明（即法務部調查局高雄市調處調查員）於同案調
    查時證稱：「甲○○僅談到有一些人要帶安非他命進來，但未說那一條船，隔幾
    天從報上看到事情已爆發。」等語（見本院八十八年上重訴一二號卷第一０五頁
    背面），有該判決可按，再查本件係被告甲○○與蔡進村、朱逢基等人於民國八
    十二年五、六月間籌劃自大陸走私毒品海洛因十公斤入境，於八十二年六月三十
    日為警查獲（已如上述），而被告蔡進村則係於八十四年七月十六日緝獲到案，
    且被告蔡進村對於甲○○參與本件走私海洛因之情節，陳述甚詳，蔡進村係於八
    十七年八月六日始因其一人被判處死刑，始供述尚有其他共犯，衡情，蔡進村自
    不可能懷疑甲○○係線民，況且被告甲○○縱然向調查員謝加旺、林進明談到有
    人走私毒品，要係另外案件，則證人謝加旺、林進明上開之證詞，尚難採為其有
    利之證據，被告甲○○此項辯解亦難以採酌。
５、又本件係於八十二年六月三十日晚間七時許，吳明得之漁船抵達屏東縣恆春鎮後
    壁湖港時，為法務部調查局高雄市調查處據報查獲，除逮捕吳明得及吳陣外，並
    扣得毒品海洛因磚塊二十八塊及ＳＳＢ通訊機一台，扣案足以佐證，扣案毒品海
    洛因磚塊二十八塊，經送法務調查局鑑定結果確含有海洛成份，其重為九千三百
    五十公克，純度百分之四十五點九，純質淨重四千二百六十三公克，有該局八十
    二年七月二十日（82）陸（一）字第八二０九０七七號檢驗通知書附卷足憑等情
    業經本院調閱本院八十九年度重上更（六）字第二八號、蔡進村煙毒案卷全部卷
    證查明無誤，被告甲○○上開辯解，顯係卸責之詞，不足採信，事証已臻明確，
    犯行堪以認定。
三、按肅清煙毒條例經修正為毒品危害防治制條例，於八十七年五月二十日公布施，
    行同年月二十二日生效。依毒品危害防治條例第四條第一項規定，運輸販賣第一
    級毒品之法定刑為死刑或無期徒刑，處無期徒刑者，得併科新台幣一千萬元以下
    罰金，較之肅清煙毒條例第五條第一項之運輸、販賣毒品罪之法定刑為重，被告
    之行為在新法修正前，依刑法第二條第一項之規定，應適用有利於被告之舊法，
    合先敘明。
四、查海洛因係肅清煙毒條例第二條所稱之毒品，且經行政院公告列為管制進出口之
    物品，被告甲○○與蔡進村、朱逢基、綽號榮仔之柯恆榮、吳明得共謀後，由吳
    明得與吳陣二人自中國大陸地區私運海洛因毒品進入台灣地區，應依懲治走私條
    例第十二條規定，論以私運管制物品罪進口罪。核被告甲○○此部分之行為，係
    犯肅清煙毒條例第五條第一項之運輸毒品罪及懲治走私條例第二條第一項之私運
    管制物品進口罪及臺灣地品與大陸地區人民關係條例第二十八條第一項、第八十
    條第一項之罪。被告甲○○意圖販賣營利，而向大陸籍不詳姓名之人販入海洛因
    後交予吳明得運輸返台，係犯肅清煙毒條例第五條第一項之販賣毒品罪，其持有
    毒品之低度行為，應為運輸、販賣毒品之高度行為所吸收，不另論罪。又按中華
    民國船舶、航空器及其他運輸工具，非經主管機許可，不得航行至中國大陸地區
    ，為台灣地區與大陸地區人民關係條例第二十八條第一項所明定，被告甲○○雖
    無上開條例第八十條第一項之特定身份，但與具有船長身分之吳明得等人共犯直
    航大陸地之罪，依刑法第三十一條第一項規定，仍應論以共犯。被告甲○○與蔡
    進村、朱逢基、柯恆榮就右開走私、運送、販賣毒品之犯行全部、被告甲○○與
    蔡進村、朱逢基、柯恆榮、吳明得與吳陣等人就走私、運送毒品之罪部分，有犯
    意聯絡及行為分擔，皆為共同正犯。再被告甲○○所犯運輸毒品及私運管制物品
    進口等二罪，係一行為而觸犯二罪名，應依想像競合犯之規定從一重之運輸毒品
    罪處斷、其所犯運輸毒品、販賣毒品、違法直航大陸等三罪間，有方法結果之牽
    連關係應從一重之販賣毒品罪處斷。又查被告甲○○於七十八年間因槍砲彈藥刀
    械管制條例案件，經高雄地院判處有期徒刑七月，於七十九年十一月三十日執行
    完畢之事實，已據被告甲○○供明在卷，並有臺灣高雄地方法院檢察署刑案資料
    紀錄表及本院被告全國刑案紀錄表在卷可憑，茲於執行完畢後五年以內再犯有期
    徒刑以上之本罪，為累犯，惟其所犯之罪本刑為死刑或無期徒刑，依刑法第六十
    四條第一項、第六十五條第一項之規定，不得再加重。
五、原審論罪科刑，固非無見，惟（一）被告為累犯，原判決未於事實欄敘明，自有
    未合。（二）吳明得與吳陣二人僅參與自中國大陸地區私運海洛因毒品進入台灣
    地區，走私及運輸毒品罪，而與被告甲○○等人有共同犯意聯絡，其餘販賣毒品
    罪部分，並無共犯關係，原判決概論被告甲○○與吳明得、吳陣等人就前揭所犯
    之罪，有犯意聯絡及行為分擔，皆為共同正犯，而未分別論述，容有未洽，（三
    ）又原判決論處被告甲○○販賣毒品罪刑，卻未於事實欄認定被告有營利之意圖
    ，亦有未當。被告甲○○上訴意旨，否認犯罪，固無足取，但原判決既有如上所
    述可議之處，即屬無可維持，應由本院撤判改判，爰審酌被告甲○○有上述前科
    ，素行不佳，竟為謀一己私利，不顧毒品戕害人類及社會至鉅而販賣進口毒品，
    走私數量高達二十八塊，總重九千多公克，足以危害他人及社會，情節重大，且
    犯後飾詞卸責，態度不佳，毫無悔意等一切情狀，仍如原審酌情量處無期徒刑，
    併宣告褫公權終身。扣案之毒品海洛因磚二十八塊（驗後淨重九千三百五十公克
    、純質淨重四千二百六十三公克）係毒品，依肅清煙毒條例第十二條前段規定宣
    告沒收併銷燬之。
六、吳明得及吳陣因本案均已判決確定，蔡進村因本案另案判決，不另論列，朱逢基
    則於原審到案後審結，均此敘明。
據上論斷，應依刑事訴訟法第三百六十九條第一項前段、第三百六十四條、第二百九
十九條第一項前段、肅清煙毒條例第五條第一項、第十二條前段，懲治走私條例第二
條第一項、第十一條、第十二條，台灣地區與大陸地區人民關係條例第二十八條第一
項、第八十條第一項，刑法第十一條、第二條第一項、第二十八條、第三十一條第一
項、第四十七條、第五十五條、第三十七條第一項，判決如主文。
本案經檢察官郭振昌到庭執行職務。
中    華    民    國     八十九     年       九       月     二十     日
                              臺灣高等法院高雄分院刑事第二庭
                                  審判長法官  張明松
                                        法官  邱永貴
                                        法官  曾玉英
右正本證明與原本無異。
得否上訴﹖
                                      書記官  林靜霙
中    華    民    國     八十九     年       九       月     二十一   日
附錄本判決論罪之法條：
肅清煙毒條例第五條第一項
販賣毒品或鴉片者，處死刑或無期徒刑。
                                                                   Ｊ


司法院資訊處製作；財團法人民間司法改革基金會備份。
